臺灣高等法院臺中分院民事判決
109年度上字第531號
上  訴 人 即
變更之訴原告  李寶玉  
              李宗榮  
共        同
訴 訟 代理人  黃靖閔律師
              李佳珣律師
被 上 訴人即  
變更之訴被告  杜秀色

訴 訟 代理人  林俊賢律師
複代理人      林孟儒律師
上列當事人間請求所有權移轉登記事件，上訴人對於中華民國10
9年8月13日臺灣臺中地方法院108年度訴字第691號第一審判決提
起上訴，並為訴之變更，本院於111年7月20日言詞辯論終結，判
決如下：
    主  文
變更之訴駁回。
變更之訴訴訟費用由上訴人即變更之訴原告負擔。
    事實及理由
壹、程序事項：
    按在第二審為訴之變更或追加，非經他造同意，不得為之，
    但請求之基礎事實同一者，不在此限，此觀諸民事訴訟法第
    446條第1項、第255條第1項第2款規定即明。又當事人在第
    二審為訴之變更者，係撤回原訴而提起新訴，原訴即因訴之
    准許變更而視為撤回，第一審法院就原訴所為之判決，因此
    失其效力，第二審法院僅得就變更之新訴審判，不得就第一
    審之原訴更為裁判（最高法院109年度台上字第887號判決意
    旨參照）。查上訴人於原審主張○○○○與○○間於民國54年8月
    前成立借名登記契約（下稱54年間借名登記契約），先位依
    兩造107年10月24日簽立之協議書（下稱系爭協議書），備
    位依該54年借名登記契約終止後之法律關係，請求被上訴人
    將坐落臺中市○○區○○○段○○○段00000地號土地（下稱系爭土
    地）權利範圍420分之170移轉登記予上訴人。原審判決上訴
    人全部敗訴，上訴人提起上訴，嗣於本院表明就該54年間之
    借名登記契約不再為主張（本院卷二第6頁），也沒有要依
    系爭協議書為請求（本院卷一第92、116頁），核已變更原
    訴，而另主張○○○及被上訴人（下稱被告）先後就○○基於54
    年間買賣契約所負標的物移轉義務為債務承擔，及被告於82
    年5月17日受贈取得系爭土地應有部分2分之1時，與○○○○間
    成立借名登記契約，依該買賣契約債務承擔及借名登記契約
    終止後之法律關係，擇一請求判命被告將系爭土地權利範圍
    420分之170移轉登記予上訴人。本院認上訴人（下稱原告）
    前開訴之變更，核與其原起訴請求之基礎事實同一，且證據
    共通，依民事訴訟法第446條第1項但書、第255條第1項第2
    款規定，應予准許。又原告於本院所為訴之變更既經准許，
    原訴之訴訟繫屬即已消滅，其在第一審所提起之訴視為撤回
    ，故本院僅就原告變更之新訴為裁判，無庸再就原訴有無理
    由加以審理論斷，併此敘明。
貳、訴訟要旨：
一、原告主張：原告之被繼承人○○○○於54年8月前以新臺幣（下
    同）1,000元，向○○購買系爭土地面積約2分之1之範圍使用
    ，因○○○○無自耕農身分，且農地限制細分及稅捐等相關問題
    ，暫不辦理所有權移轉登記，但由○○○○於系爭土地如原判決
    附圖即臺中市清水地政事務所鑑測日期108年8月19日土地複
    丈成果圖（下稱原判決附圖）編號B2部分（面積170平方公
    尺），種植竹子、甘薯及蔬菜等農作物。嗣○○於54年8月20
    日將系爭土地應有部分各2分之1分別移轉登記予○○○、○○○（
    ○○○應有部分於76年間因拍賣移轉予訴外人○○○）。82年間，
    ○○○曾表示要返還系爭土地應有部分2分之1予○○○○，亦即就○
    ○於54年間買賣關係所負出賣人移轉標的物之義務，允為債
    務承擔。被告於82年5月17日自○○○受贈取得系爭土地應有部
    分2分之1時，上開出賣人之移轉義務應再由被告為債務承擔
    ，且因被告僅係暫為登記名義人，○○○○與被告間另成立借名
    登記契約（下稱82年借名登記契約），系爭82年借名登記契
    約於○○○○在107年10月21日往生時已告終止，而原告依遺產
    分割協議約定，取得○○○○就系爭土地之權利。原告自得基於
    被告之債務承擔（就○○所負出賣人移轉義務之債務承擔），
    及82年間借名登記契約終止後，依民法第541條、第179條規
    定，請求被告就○○○○使用範圍之應有部分為移轉登記。爰依
    債務承擔之法律關係，及民法第541條、第179條規定，擇一
    求為判命被告將系爭土地權利範圍420分之170之所有權持分
    移轉登記予原告。
二、被告抗辯：系爭土地曾於55年間設定抵押權20,000元，推估
    當年價值至少有20,000元以上，且系爭土地土地範圍屢有變
    遷，若54年間有買賣並約定分管，其範圍無法等同現有土地
    範圍及面積，是原告主張○○○○於54年8月前以1,000元向○○購
    買系爭土地權利範圍2分之1，顯不足採。況依原告所提錄影
    （音）譯文，亦無法證明○○○○與○○間有買賣契約及○○○為債
    務承擔之意思，且伊係因受贈取得系爭土地應有部分，並非
    輾轉繼承，更無債務承擔之意。又本件並無證據足證伊與○○
    ○○間有於82年5月27日成立借名登記契約，而系爭協議書是
    李寶玉與代書○○○所偽造，已經臺灣臺中地方法院（下稱臺
    中地院）109年度訴字第1816號刑事判決認定其2人共同犯行
    使偽造私文書罪在案，無從據以證明有系爭借名登記契約存
    在等語。並答辯聲明：變更之訴駁回。
參、兩造不爭執事項（本院卷一第370-371頁）：
一、被告為系爭土地之共有人（應有部分2分之1），因贈與而於
    82年5月17日登記取得所有權。
二、原告之母○○○○於107年10月21日過世，依遺產分割協議書約
    定，原告2人為○○○○就系爭土地之繼承人。
三、兩造於107年10月24日簽立系爭協議書，其上被告之印文為
    真正。
四、系爭土地之沿革如附表所示。
五、被告配偶○○○之祖父○○於55年6月5日死亡。
肆、得心證之理由：
一、原告主張○○○於82年間，就○○與○○○○間之買賣契約所負出賣
    人移轉標的物之義務為債務承擔，被告於82年5月17日受贈
    取得系爭土地應有部分2分之1時亦為債務承擔，依債務承擔
    之法律關係，被告應就系爭土地權利範圍420分之170為移轉
    登記云云，為被告所否認，並以前詞置辯。經查：
  ㈠按當事人主張有利於己之事實者，就其事實有舉證之責任，
    民事訴訟法第277 條定有明文。又民事訴訟如係由原告主張
    權利者，應先由原告負舉證之責，若原告先不能舉證，以證
    實自己主張之事實為真實，則被告就其抗辯之事實即令不能
    舉證，或其所舉證據尚有疵累，亦應駁回原告之請求（最高
    法院106年度台上字第2752號判決意旨參照）。原告主張○○○
    ○於54年8月以前，以1,000元向○○購買系爭土地2分之1，既
    為被告所否認，依前揭說明，自應由原告就系爭買賣契約之
    存在，負舉證證明之責。
　㈡查原告雖主張○○○○於上開時間，以1,000元向○○買受系爭土地
    應有部分2分之1云云。惟原告李寶玉前係主張其母○○○○於「
    57年間」向被告叔父「○○」購買系爭土地應有部分2分之1，
    而據以向臺中市沙鹿區調解委員會聲請調解，有該107年11
    月26日聲請調解書附卷足憑（原審卷第135頁），然其於本
    件訴訟則係指稱○○○○於54年8月以前，向○○購買系爭土地應
    有部分2分之1，足見原告所稱買賣成立之時間、對象，前後
    已屬不一。又系爭土地於55年9月15日曾設定擔保債權總額2
    萬元之抵押權予沙鹿鎮農會，有該土地登記資料可按（原審
    卷第315頁），可見系爭土地斯時之價值至少逾2萬元，則即
    使○○○○與○○有宗親關係，但○○是否仍有同意以與系爭土地價
    值明顯不相當之1,000元，將系爭土地應有部分2分之1出售
    與○○○○之可能，即非無疑。再者，系爭土地面積異動情形如
    附表所示，54年8月以前系爭土地應有部分2分之1換算後之
    面積逾1,000平方公尺，但原告所主張○○○○自購買後長久以
    來使用之範圍如原判決附圖編號B2部分所示（面積170平方
    公尺），足認該使用範圍與系爭土地應有部分2分之1之面積
    相去甚遠。嗣原告雖於本院更易其詞，主張○○○○係向○○購買
    其實際使用之170平方公尺土地云云（本院卷一第60頁），
    但此亦核與其於原審及上訴時均陳稱○○○○係購買系爭土地應
    有部分2分之1等語（本院卷一第12頁），明顯不符。倘○○○○
    確曾向○○購買系爭土地，其所購買之土地持份及使用範圍，
    應屬明確且一致，豈有前後矛盾不一之理？故原告主張○○○○
    向○○購買系爭土地云云，殊難採信。至於原告於原審所提鄰
    居○○○、○○○出具之土地四鄰證明書（原審卷第23、25頁），
    則僅能證明○○○○自57年起有使用系爭土地種植農作物之情形
    ，不足證明○○○○使用系爭土地之權源為何，更無從證明○○○○
    與○○間有何買賣契約之存在。綜此各節，足徵原告主張○○○○
    與○○間就系爭土地應有部分有買賣契約存在云云，不足為採
    。
　㈢原告雖提出○○○○、○○○、○○○間於82年之錄音光碟，主張○○○就
    ○○基於前開買賣契約之標的物移轉義務為承擔云云，然本件
    既不足證明○○○○與○○間有買賣關係存在，○○○本即無承擔○○
    本於買賣契約所負債務之可言。況且，依上開82年間之錄音
    內容可知，○○○於○○○○、○○○陳稱系爭土地分割狀況時，僅回
    應其已將系爭土地持份過戶給被告乙情，嗣○○○○及○○○雖又
    稱如已過戶就應由被告移轉，如尚未過戶則直接由○○○移轉
    給渠等，但○○○仍係回應被告過戶應該快辦好了、再去詢問
    被告（過戶）辦理情形等語，此有該錄音光碟、譯文及本院
    勘驗筆錄在卷足憑（本院卷二第347-353頁、第439頁）。是
    以依上開錄音內容，亦不足認○○○有為債務承擔之意思表示
    。至於沙鹿鎮公所簡便行文、地籍謄本及相關資料申請書（
    本院卷二第441-443頁），亦僅足證明○○○○於82年間曾向沙
    鹿鎮公所申請系爭土地之使用分區證明書及土地登記謄本，
    不足為○○○為債務承擔之證明，更無從為被告於82年5月17日
    受贈取得系爭土地應有部分2分之1時亦有為債務承擔之認定
    。原告主張○○○、被告先後為債務承擔云云，委無足採。
　㈣綜上所述，原告主張○○○○與○○間有買賣契約存在，○○○於82年
    間承擔○○之出賣人移轉債務，被告於82年5月17日取得系爭
    土地應有部分2分之1時亦為債務承擔云云，並非可採。從而
    ，原告本於債務承擔之法律關係，請求被告就系爭土地權利
    範圍420分之170（即以面積170平方公尺占420平方公尺之比
    例計算應移轉權利範圍）為移轉登記，即屬無據。
二、原告另主張被告受贈取得系爭土地應有部分2分之1時，與○○
    ○○成立借名登記契約，系爭借名登記契約於○○○○在107年10
    月21日往生時終止，依民法第541條及第179條規定，被告應
    為移轉登記云云，亦為被告所否認，抗辯被告與○○○○間並無
    借名登記契約存在等語。經查：
　㈠被告於82年5月17日，係因○○○贈與而登記取得系爭土地應有
    部分2分之1，為兩造所不爭執之事實（見不爭執事項一、四
    ）。原告雖主張被告明知對○○○○負有返還義務，其僅暫為登
    記名義人，故雙方成立借名登記契約云云，然本件並無證據
    足證○○○○與○○間就系爭土地有買賣契約存在，且○○○、被告
    亦均無債務承擔情事，業經本院認定如前，則被告對○○○○自
    無何返還義務可言，原告據以主張雙方成立借名登記契約云
    云，已難採信。
　㈡原告雖提出107年10月22日、同年月24日錄影（音）光碟及譯
    文，主張被告承諾返還系爭土地，足證該借名登記契約存在
    云云。惟查：
　1.系爭土地原所有人為○○（55年6月5日死亡），○○○（82年2月
    13日死亡）、○○（104年12月6日死亡）均為○○之子，○○○、○
    ○○（81年9月23日死亡）則為○○○之子，而被告乃為○○○之配
    偶（58年2月15日結婚）等情，有繼承系統表、戶籍謄本及
    除戶戶籍謄本可按（本院卷二第7-15、17、185、193、289
    頁）。合先敘明。
　2.依107年10月22日錄影（音）譯文及原審勘驗筆錄所示（原
    審97-101頁、124頁、本院卷一第217-219頁），於李寶玉提
    到那20幾坪土地，名字是被告的時，被告雖回應「對」，並
    稱「過給你，就遷（按：應為測量之意）看你這塊地有幾坪
    ，阿就這樣過過去，你就是要這樣才會準，看是不是」等語
    ，但於李寶玉及其友人提及「我們的」、「20幾坪」土地是
    借用被告名字（登記）時，則又回應「不是啦，我們這邊是
    我的，阿這邊是我公公的，這邊是我叔叔的，阿就賣他的（
    指叔叔）」、「阿就是這邊，一區阿公的，一半我公公，一
    半叔叔，叔叔賣你媽媽的，所以現在你要遷去那個，要抓直
    去遷去，看這邊總共多少是你們的」等語，可見被告當時已
    一再表明出售土地予○○○○者為其叔叔，並否認有○○○○所購買
    部分借用其名義登記之情事，顯見其主觀上並未有與○○○○就
    系爭土地應有部分2分之1成立借名登記契約之意思。雖被告
    於李寶玉稱「那現在這樣，叔叔賣我們的部分，你再過戶給
    我們，因為現在我們都沒名，名都在你那」時，回應「ㄟ啊
    ，我就叫你來遷，遷你那邊有幾坪啦」等語，然參酌杜秀色
    於原審亦陳稱：伊嫁過來時，○○已經過世。○○○○在82年間伊
    公公過世後，有要伊過戶土地給她，伊有告知土地是伊公公
    所給，並詢問為何○○○○不在伊公公在世時辦理過戶，也不去
    找○○登記，因○○○○一下子說跟○○買，一下子說跟○○買。伊因
    ○○○與伊公公接連過世，心很煩，○○○○過世後，上訴人又找
    伊要求過戶，伊才說要不然「遷遷再來過」等語（原審卷第
    190頁、第125頁），則其當時為上開陳述之動機及緣由為何
    ？是否確為其真意，抑或僅係因不堪其擾而虛應其事？實尚
    無從僅依前開對話內容即為判斷，亦不能依此即遽為被告與
    ○○○○間有於82年5月17日成立借名登記契約之推論。
　3.另依107年10月24日李寶玉、被告、代書○○○等人間之錄影（
    音）光碟及譯文、本院勘驗筆錄所示（本院卷一第123-131
    頁、第203頁、第211頁），被告當日雖向代書○○○指出應測
    量之○○○○使用範圍，但於李寶玉與代書○○○指稱該部分土地
    係登記在其名下，應該過戶給李寶玉時，則係回應「那不是
    在我名下」、「我是沒有要拿我的地番給你們去用喔..」等
    語；嗣李寶玉稱「這樣要叫人來牽（量），牽這塊啦，那這
    塊到時候如果是妳的名下，妳就要過戶給我們這塊，這塊算
    是我們的嘛」，被告雖回應「妳們的你們測量去，妳不用再
    講。你們自己去編號，我的地號，我自己..」等語，且於李
    寶玉及代書○○○均稱因土地是在被告名下，土地要用被告名
    義割開過戶等語時，亦回應沒有要侵占李寶玉那幾坪地等語
    ；但其後李寶玉稱「妳說妳不會侵占我們的土地嘛，這樣講
    這土地是我們的名，能否在你名下的可以過戶給我們？..因
    為本來妳就說是我們的，我們也不是要侵占妳的，妳也不是
    要侵占我們的」時，被告仍回應「當然啊，當然妳是不能拿
    我的地番去用就好，我可以蓋章說是妳們的，這樣我可以」
    等語，可見被告對於當日測量部分之土地權利應歸原告取得
    乙節並不爭執，但對於是否同意將此部分土地移轉登記予原
    告，則僅一再回應不能以其所有土地（地番）去辦理等語，
    而未明確表示。況且，即使依該錄影對話內容可認被告同意
    就○○○○使用部分之土地辦理移轉登記，但亦僅足認被告應係
    依其為系爭土地共有人之土地登記現況而為表示，尚不能因
    此即推論被告與○○○○間於82年5月17日已成立借名登記契約
    。
　㈢再者，系爭協議書記載○○○、李寶玉、○○○、○○○、○○○、李宗
    榮等6人，出資購買系爭土地應有部分2分之1借名登記於被
    告名下，雙方同意終止借名契約，被告願無條件返還土地等
    語（原審卷第29-31頁），形式上觀之，已與原告所稱54年
    借名登記及82年借名登記情形均不相符。又兩造雖不爭執其
    上被告印文為真正（見不爭執事項三），但被告否認同意系
    爭協議書之內容，且李寶玉與○○○係共同以向被告佯稱要辦
    理土地鑑界為由，施用詐術致被告陷於錯誤而交付印章後，
    未向被告說明協議書之義務且未徵得其同意，即擅自於系爭
    協議書盜蓋被告之印文，而經臺中地院以109年度訴字第181
    6號刑事判決論處其2人共同犯行使偽造私書罪，分別處以有
    期徒刑6月、3月在案，有該刑事判決附卷可憑（本院卷二第
    395-405頁），並經本院依職權調取該刑事案卷核閱無誤（
    本院卷二第427頁），足徵被告上開所辯，應可採信。依此
    ，本件亦無從以系爭協議書，而為被告與○○○○間有借名登記
    契約存在之認定。
　㈣依前論述，原告所舉證據並不足證明被告於82年5月17日受贈
    取得系爭土地應有部分2分之1時，有與○○○○成立借名登記契
    約，故原告主張系爭借名登記契約於○○○○在107年10月21日
    往生時終止，而依民法第541條及第179條規定，請求被告就
    系爭土地權利範圍420分之170（面積170平方公尺）為移轉
    登記，亦屬無據。
伍、綜上所述，本件原告所舉證據不足證○○○○與○○間就系爭土地
    應有部分2分之1有買賣契約存在，亦無證據足證○○○○與被告
    間於82年5月17日有成立借名登記契約，原告主張○○○、被告
    先後就○○之出賣人移轉義務為債務承擔，及系爭借名登記契
    約已於○○○○死亡時終止云云，即不可採。從而，原告主張依
    債務承擔之法律關係，及依民法第541條、第179條規定，請
    求被告將系爭土地權利範圍420分之170（面積170平方公尺
    ）之所有權持分移轉登記予原告，均無理由，其變更之訴應
    予駁回。
陸、本件事證已臻明確，兩造其餘之攻擊或防禦方法及所用之證
　　據，經本院斟酌後，認為均不足以影響本判決之結果，爰不
　　逐一論列，附此敘明。
柒、據上論結，本件變更之訴為無理由，爰判決如主文。　　
中　　華　　民　　國　　111 　年　　8 　　月　　3 　　日
                  民事第四庭    審判長法　官  林慧貞
　　　　　　　　　　　　　　          法　官  莊嘉蕙
　　　　　　　　　　　　　　　        法　官  劉惠娟
正本係照原本作成。
如不服本判決，應於收受送達後20日內向本院提出上訴書狀，其
未表明上訴理由者，應於提出上訴後20日內向本院補提理由書狀
（均須按他造當事人之人數附繕本）。因疫情而遲誤不變期間，
得向法院聲請回復原狀。
上訴時應提出委任律師或具有律師資格之人之委任狀；委任有律
師資格者，另應附具律師資格證書及釋明委任人與受任人有民事
訴訟法第466條之1第1項但書或第2項所定關係之釋明文書影本。
如委任律師提起上訴者，應一併繳納上訴裁判費。
                                      書記官  陳文明
中　　華　　民　　國　　111 　年　　8 　　月　　3 　　日
【附表】：
時間 面積 登記所有權人 備                  註 35年6月  3918㎡  ○○  50年5月  2215㎡  ○○ 分割出00000、00000地號土地 54年8月  2215㎡ ○○○、1/2○○○1/2 ○○因買賣而移轉予○○○、○○○ 54年至64年   430㎡ ○○○1/2、○○○1/2 因都市計畫分割增加00000 、000000地號土地 72年   402㎡ ○○○1/2、○○○1/2 因土地徵收分割增加000000、000000地號土地 76年   402㎡ ○○○1/2、○○○1/2 ○○○因債務問題，應有部分因拍賣移轉予○○○ 82年   402㎡ ○○○1/2、杜秀色1/2 ○○○將應有部分贈與杜秀色